【裁判字號】    97,交聲,2656
【裁判日期】    971003
【裁判案由】    聲明異議
【裁判全文】
臺灣臺中地方法院交通事件裁定       97年度交聲字第2656號
原處分機關  交通部公路總局臺中區監理所臺中市監理站
受處分人    甲○○
上列受處分人因違反道路交通管理處罰條例案件，對於交通部公
路總局臺中區監理所臺中市監理站民國九十七年九月二十三日所
為之裁決（裁監稽違字第裁六一─ＨＣ0000000號裁決書
），聲明異議，本院裁定如下：
    主    文
原處分關於罰鍰新臺幣肆萬伍仟元及吊扣小型車普通駕駛執照拾
貳個月部分撤銷。
前項撤銷部分，甲○○不罰。
    理  由
一、原處分機關交通部公路總局臺中區監理所臺中市監理站略以
    ：異議人即受處分人（下稱異議人）甲○○於民國九十六年
    五月二十二日十八時十五分許，騎乘車牌號碼ＮＱＳ一五一
    ０號重型機車，在臺中縣大里市大衛橋北端，因「1.酒後駕
    車，酒精濃度測定值為每公升０˙九七毫克，超過標準值每
    公升０˙二五毫克。2.領有小型車駕駛執照駕駛重型機器腳
    踏車」之違規，為臺中縣警察局霧峰交通分隊員警以其有違
    反道路交通管理處罰條例第三十五條第一項第一款規定之行
    為，遂以中縣警交字第ＨＣ0000000號舉發違反道路
    交通管理事件通知單當場掣單舉發。異議人於期限內到案並
    提起申訴，原處分機關遂於九十七年九月二十三日以裁監稽
    違字第裁六一─ＨＣ0000000號裁決書，裁處異議人
    違反道路交通管理處罰條例第三十五條第一項第一款及同法
    第二十二條第一項第四款規定，分別處罰鍰新臺幣（下同）
    四萬五千元、一千八百元、吊扣小型車普通駕駛執照十二個
    月，並施以道安講習，逾期則依裁決書處罰主文規定裁處，
    於法並無不合等語。
二、異議人聲明異議意旨略以：異議人因騎乘重型機車酒駕違規
    ，因機車駕照前已註銷，監理所人員表示需吊扣汽車駕照及
    罰鍰，但吊扣駕照部分將致異議人上下班不便，而罰鍰部分
    亦有一事不二罰之適用，爰依法聲明異議云云。
三、罰鍰部分：
(一)、按汽車駕駛人飲用酒類或其他類似物後其吐氣所含酒精濃度
    超過每公升０˙二五毫克以上，不得駕車；汽車駕駛人，駕
    駛汽車經測試檢定酒精濃度超過規定標準，處汽車駕駛人一
    萬五千元以上六萬元以下罰鍰，並當場移置保管該汽車及吊
    扣其駕駛執照一年，道路交通安全規則第一一四條第二款、
    道路交通管理處罰條例第三十五條第一項第一款分別定有明
    文。次按一行為同時觸犯刑事法律及違反行政法上義務規定
    者，依刑事法律處罰之。但其行為應處以其他種類行政罰或
    得沒入之物而未經法院宣告沒收者，亦得裁處之。前項行為
    如經不起訴處分或為無罪、免訴、不受理、不付審理之裁判
    確定者，得依違反行政法上義務規定裁處之，為九十四年二
    月五日公布，自九十五年二月五日施行之行政罰法第二十六
    條所明定，此即所謂「一事不兩罰原則」。再按被告所犯為
    死刑、無期徒刑或最輕本刑三年以上有期徒刑以外之罪，檢
    察官參酌刑法第五十七條所列事項及公共利益之維護，認以
    緩起訴為適當者，得定一年以上三年以下之緩起訴期間為緩
    起訴處分，其期間自緩起訴處分確定之日起算。又被告於緩
    起訴期間內，有下列情形之一者，檢察官得依職權或依告訴
    人之聲請撤銷原處分，繼續偵查或起訴：(一)於期間內故意
    更犯有期徒刑以上刑之罪，經檢察官提起公訴者；(二)緩起
    訴前，因故意犯他罪，而在緩起訴期間內受有期徒刑以上刑
    之宣告者；(三)違背第二五三之二第一項各款之應遵守或履
    行事項者。檢察官撤銷緩起訴之處分時，被告已履行之部分
    ，不得請求返還獲賠償，刑事訴訟法第二五三條之一第一項
    、第二五三條之三第一項、第二項亦有明文。準此，被告經
    檢察官為緩起訴處分者，於緩起訴之猶豫期間內，其最後是
    否會被檢察官提起公訴？猶懸而未定，意即緩起訴處分於猶
    豫期間內尚未具有實質之確定力，檢察官於期間內，可對被
    告繼續觀察，若被告顯無反省警惕之情形或根本欠缺反省警
    惕之能力，檢察官仍得依職權或依告訴人之聲請，將被告之
    緩起訴處分予以撤銷，且撤銷後，前命被告為金錢給付、勞
    務給付及處遇措施已履行的部分，被告不得請求返還或加以
    賠償。
(二)、查本件異議人甲○○於九十六年五月二十二日十八時十五分
    許，騎乘車牌號碼ＮＱＳ一五一０號重型機車，在臺中縣大
    里市大衛橋北端，因「酒後駕車，酒精濃度測定值為每公升
    ０˙九七毫克，超過標準值每公升０˙二五毫克。」之違規
    ，為臺中縣警察局霧峰交通分隊員警當場掣單舉發等情，為
    異議人所不爭執，並有上開舉發違反道路交通管理事件通知
    單乙份在卷可稽，是異議人飲用酒類後，於上開時間、地點
    騎乘前揭重型機車，經員警測試檢定有酒精濃度超過規定標
    準即吐氣所含酒精濃度超過每公升０˙二五毫克以上之事實
    ，應堪認定。從而，臺中縣警察局霧峰交通分隊員警以其有
    違反道路交通管理處罰條例第三十五條第一項第一款規定之
    行為，製作中縣警交字第ＨＣ0000000號舉發違反道
    路交通管理事件通知單予以舉發，嗣經原處分機關於九十七
    年九月二十三日依道路交通管理處罰條例第三十五條第一項
    第一款之規定，以裁監稽違字第裁六一─ＨＣ000000
    0號裁決書裁處異議人罰鍰四萬五千元，原無違誤。然異議
    人上開同一酒醉駕車行為，另經臺灣臺中地方法院檢察署檢
    察官於九十六年八月一日以九十六年度偵字第一七三八五號
    為緩起訴處分，其期間為一年，被告即異議人應於收受緩起
    訴處分命令通知書之日起二個月內，向國庫支付五萬元，該
    緩起訴處分嗣因臺灣高等法院臺中分院檢察署駁回再議而確
    定等情，亦有臺灣臺中地方法院檢察署檢察官緩起訴處分書
    及臺灣高等法院臺中分院檢察署處分書各一紙在卷可佐。參
    酌行政罰法第二十六條之立法理由：「一行為同時觸犯刑事
    法律及違反行政法上義務規定時，由於刑罰與行政罰同屬對
    不法行為之制裁，而刑罰之懲罰作用較強，故依刑事法律處
    罰，即足資警惕時，實無為一事二罰再處行政罰之必要。且
    刑事法律處罰，由法院依法定程序為之，較符合正當法律程
    序，應予優先適用。但罰鍰以外之沒入或其他種類行政罰，
    因兼具維護公共秩序之作用，為達行政目的，行政機關仍得
    併與裁處。」，故在處罰目的相同且處罰方式相同時，若依
    刑事法律處罰，即足資警惕時，實無為一事二罰再處行政罰
    之必要。又刑事訴訟法第二百五十三條之二規定，命被告為
    金錢給付、勞務給付及處遇措施的部分，應得被告之同意（
    因涉及被告之人身自由及財產的拘束，且產生未經裁判即終
    局處理案件之實質效果，自應考慮被告之意願）。至於命被
    告為金錢給付部分，並得為民事強制執行名義。無論檢察官
    課以被告以上何種負擔，由於這些負擔雖然不是「刑罰」，
    但性質上可以說是實質的制裁，並且也造成被告權利的影響
    。故本件檢察官所為對於行為人之緩起訴處分，已產生實質
    刑罰之效果，而非不起訴處分甚明。而道路交通管理處罰條
    例第三十五條所規定之裁處含有罰緩與吊扣駕照之處分，二
    者分屬行政罰法法理中之裁罰含有對於過去違反義務行為處
    罰之秩序罰，以及對於預防將來再犯危險之管制罰；而前者
    對於過去義務違反而為秩序罰之目的與刑事制裁所欲達到保
    護交通安全之目的相同，二者既為相同之目的，則處以較重
    之刑事制裁已足，無重複處罰之必要。故本件對於性質相同
    之金錢裁罰，已依懲罰作用較強之刑事法律制裁後，即無再
    依道路交通管理處罰條例為相同處罰之理。
四、吊扣駕照部分：
(一)、再按道路交通管理處罰條例第六十八條業於九十四年十二月
    十四日修正，並自九十五年三月一日施行，修正前之道路交
    通管理處罰條例第六十八條規定：「汽車駕駛人，因違反本
    條例及道路交通安全規則之規定，受吊扣或吊銷駕駛執照處
    分時，吊扣或吊銷其持有各級車類之駕駛執照」，其立法意
    旨在於違規行為對道路交通秩序之維持及道路交通安全已生
    較大之影響，故規定吊扣或吊銷其持有各級車類之駕駛執照
    ，以限制其繼續駕車行駛道路之權利，其係屬駕駛行為之限
    制，並不因所持駕駛執照種類不同而有所差異。而修正後之
    道路交通管理處罰條例第六十八條規定：「汽車駕駛人，因
    違反本條例及道路交通安全規則之規定，受吊銷駕駛執照處
    分時，吊銷其持有各級車類之駕駛執照」，其立法理由略以
    ：「原條文將違法或違規駕駛人所持有各級車類之駕駛執照
    一併吊扣或吊銷，失之過酷，影響人民工作及生活甚鉅，爰
    修正之」等語。故依修正後道路交通管理處罰條例第六十八
    條之規定觀之，受吊扣駕駛執照處分，不再吊扣其持有各級
    車類之駕駛執照，僅於受吊銷駕駛執照處分時，始吊銷其持
    有各級車類之駕駛執照，而限縮修正前條文之適用範圍，即
    受吊扣駕駛執照處分，不在本條規定適用之列。是依上開規
    定受吊銷駕照處分者，仍維持吊銷其持有各級車類之駕駛執
    照，至於受吊扣駕照處分者，則僅吊扣其違法或違規當時所
    駕駛車輛之駕駛執照，不再吊扣其持有各級車類之駕駛執照
    ，其理甚明（臺灣高等法院臺中分院九十六年度交抗字第一
    三六號、第六四八號裁定意旨參照）。
(二)、查本件異議人上開酒後駕車違規行為部分係發生於九十六年
    五月二十二日，自應適用修正後之道路交通管理處罰條例第
    六十八條規定，而修正後道路交通管理處罰條例第六十八條
    之規定，既將「吊扣」等字刪除，是依上開說明，異議人受
    吊扣駕駛執照處分時，自不得再吊扣其持有各級車類之駕駛
    執照，故原處分機關於作成吊扣駕駛執照處分時，應就行為
    人所應吊扣之駕駛執照種類予以限定，始符合依法行政原則
    。而異議人為本件酒後駕車違規行為時，係騎乘重型機車，
    此有上開舉發違反道路交通管理事件通知單附卷可憑，揆諸
    前開說明，其依法所受之處分應為限制其騎乘重型機車之權
    利，即應吊扣其重型機車駕駛執照，自不能越級限制其駕駛
    普通小客車之權利。至於異議人重型機車駕駛執照業經註銷
    ，而無從予以吊扣，依新修正之道路交通管理處罰條例第六
    十八條規定，尚不得吊扣其現尚有效之其他各級駕駛執照，
    原處分機關未審酌新修正之法律規定，而作成吊扣異議人小
    型車普通駕駛執照之處分，即非合法。
五、綜上所述，原處分機關以異議人有酒精濃度超過標準及領有
    小型車駕駛執照駕駛重型機器腳踏車之違規行為，依道路交
    通管理處罰條例第三十五條第一項第一款、第二十二條第一
    項第四款、違反道路交通管理事件統一裁罰標準表等規定，
    分別裁處異議人罰鍰四萬五千元、一千八百元、吊扣駕駛執
    照十二個月之處分，其中裁處罰鍰四萬五千元及吊扣小型車
    普通駕駛執照十二個月部分，於法不合，異議人就此部分聲
    明異議，非無理由，自應由本院將原處分此部分予以撤銷，
    另由本院為異議人不罰之諭知，以資適法。至於原處分機關
    裁處異議人參加道安講習，乃係預防將來再犯危險之管制罰
    ，有別於前揭針對已發生違規事實科處罰鍰之行政秩序罰，
    屬行政罰法第二十六條第一項但書所稱之「其他種類行政罰
    」，原處分機關仍得依道路交通管理處罰條例第三十五條第
    一項第一款予以裁處，異議人就此部分雖未聲明異議，仍併
    此敘明。
六、據上論斷，應依道路交通管理處罰條例第八十七條第二項、
    道路交通案件處理辦法第二十條，裁定如主文。
中    華    民    國    97    年    10    月     3    日
                  交通法庭  法  官  黃炫中
以上正本證明與原本無異。
如不服本裁定，應於送達後五日內，向本院提出抗告狀。
                            書記官  黃珮華
中    華    民    國    97    年    10    月     3    日


司法院資訊處製作；財團法人民間司法改革基金會備份。
